【裁判字號】    98,交聲,1887
【裁判日期】    981130
【裁判案由】    交管條例聲異
【裁判全文】
臺灣板橋地方法院交通事件裁定        98年度交聲字第1887號
原處分機關  交通部公路總局臺北區監理所蘆洲監理站
異  議  人  甲○○
上列受處分人因違反道路交通管理處罰條例案件，對於交通部公
路總局臺北區監理所蘆洲監理站民國98年7 月14日所為之北監蘆
字第裁46-1AD559634號裁決處分（原舉發通知單號碼：臺北市政
府交通局北市交停字第1AD559634 號），聲明異議，本院裁定如
下：
    主  文
原處分撤銷。
甲○○汽車駕駛人，在設有禁止停車標誌之處所停車，處罰鍰新
臺幣陸佰元。
    理  由
一、原處分意旨略以：異議人即受處分人所有車號DGA-769 號輕
    型機車，於民國98年1 月9 日15時13分，停放於臺北市松廉
    區76號週邊之設有禁止停車標誌處，經臺北市停車管理工程
    處以異議人有「在設有禁止停車標誌之處所停車」之違規事
    由掣發臺北市政府交通局北市交停字第1AD559634 號舉發違
    反道路交通管理事件通知單（下均簡稱舉發違規通知單）逕
    行舉發，並將該舉發違規通知單送達於車籍地址「臺北市○
    ○市○○路8 號6 樓」，但以查無此人為由遭退件後，再經
    舉發機關依其最新設籍地址「臺北市信義區○○○路○段39
    1 巷20弄36號」送達，因未獲會晤本人亦無受領文書之同居
    人、受僱人或應送處所之接收郵件人員，遂於98年2 月4 日
    將郵件寄存於「臺北六張犁郵局」，完成送達舉發違規通知
    單之程序，嗣經異議人提出申訴，經交通部公路總局臺北區
    監理所蘆洲監理站（下稱原處分機關）認受處分人確有在設
    有禁止停車標誌之處所停車之違規事實，乃依道路交通管理
    處罰條例第56條第1 項第4 款及違反道路交通管理事件統一
    裁罰基準表之規定，於98年7 月14日北監蘆字第裁46-1AD55
    9634號裁處受處分人罰鍰新臺幣（下同）1,200 元。異議人
    於98年7 月14日收受裁決書後，旋於同日提出本件異議。
二、異議理由略以：異議人於98年1 月9 日（異議狀內誤載為98
    年1 月12日開立舉發違規通知單之時間）將車號DGA-769 機
    車借予朋友，故並非異議人所駕駛及停放，且事後也未收到
    違規之照片，經詢問友人，其亦表示在停車當時並未見到停
    車地有明顯之禁止停車告示牌，為此聲明異議，請求撤銷原
    處分等語。
三、按汽車駕駛人停車時，有在設有禁止停車標誌、標線之處所
    停車之情形者，處600 元以上1,200 元以下罰鍰，道路交通
    管理處罰條例第56條第1 項第4 款定有明文。又設有禁止停
    車標誌、標線之處所不得停車，道路交通交通安全規則第11
    2 條第1 項第4 款亦有明定。此所稱禁止停車標誌、標線，
    則分別於道路交通標誌標線號誌設置規則第78條、第168 條
    規定明確，亦即禁止停車非僅以標線（例如常見之黃實線、
    紅實線）顯示者為限，以標誌顯示者，亦屬合法。又上開規
    定固係以汽車駕駛人為規範處罰之對象，惟按行為人有上揭
    條例之情形者，應填製舉發違反道路交通管理事件通知單，
    並於被通知人欄予以勾記，其通知聯依下列規定辦理：逕行
    舉發者，應按已查明之資料填註車牌號碼、車輛種類、車主
    姓名及地址，並於通知單上方空白處加註逕行舉發之文字後
    ，由舉發機關送達被通知人；又上開條例之處罰，受舉發違
    反道路交通管理事件之受處罰人，認為受舉發之違規行為應
    歸責他人者，應於舉發違反道路交通管理事件通知單應到案
    日期前，檢附相關證據及應歸責人相關證明文件，向處罰機
    關告知應歸責人，處罰機關應即另行通知應歸責人到案依法
    處理，逾期未依規定辦理者，仍依本條例各該違反條款規定
    處罰；上揭條例之處罰，受舉發違反道路交通管理事件之被
    通知人，認為受舉發之違規行為應歸責他人者，應於通知單
    記載之應到案日期前，檢附相關證據及足資辨識、通知應歸
    責人之證明文件，向處罰機關告知應歸責人，處罰機關應即
    另行通知應歸責人到案依法處理，逾期未依規定辦理者，仍
    依前開條例各該違反條款規定處罰，此亦經道路交通管理處
    罰條例第85條第1 項、違反道路交通管理事件統一裁罰基準
    及處理細則第11條第1 項第4 款、第36條分別定有明定。揆
    其立法本意，係以車輛所有人對於車輛應有管理，對於被檢
    舉所屬車輛涉及違規，若不舉證告知駕駛人為誰，自可認定
    其為違規行為人，亦即此項法規旨在針對汽車所有人隱匿駕
    駛人身分之情形，賦予推定違規事實之歸責基礎。
四、經查，異議人所有車號DGA-769 之輕型機車，於98年1 月9
    日15時13分停放在臺北市松廉區76號週邊人行道上，惟該位
    置係屬禁止臨時停車之人行道，且此處亦已設有「騎樓、人
    行道禁止停車」之禁止停車標誌，而遭臺北市停車管理工程
    處拍照後，以其「在設有禁止停車標誌之處所停車」之違規
    事由逕行舉發乙節，此有臺北市政府交通局北市交停字第1A
    D559634 號舉發違規通知單、採證照片1 張，及臺北市停車
    管理工程處以98年9 月14日北市停管字第09836415000 號函
    檢送之禁止停車標誌照片9 幀、停車位置簡圖1 張為證。且
    該停車地點本屬不得臨時停車之人行道，停車位置附近則另
    劃設有機車停車格，復又於該處設置有「騎樓、人行道禁止
    停車」之標誌，而該禁止停車標誌之設置亦非常清楚明顯，
    並無異議人雖稱禁止停車告示牌不明顯之情事，故前揭違規
    事實已甚明確。再者，上開違規事由，雖係以汽車駕駛人為
    規範處罰之對象，而本件異議人於陳述書內及聲請異議狀內
    亦一再指稱違規當時並非由其駕駛該車輛並停車云云，惟其
    卻從未檢附任何相關證據及足資辨識、通知應歸責人之證明
    文件，向處罰機關告知應歸責人為何人，致處罰機關無從另
    行通知其所稱之「友人」到案處理，是依前揭道路交通管理
    處罰條例第85條第1 項之規定，自可推定其為違規行為人，
    從而原處分機關以車輛所有人即本件異議人承擔上揭處罰責
    任，核無違誤，先予敘明。
五、次按處理違反道路交通管理事件，有關文書送達之程序，依
    行政程序法之規定；又對於機關、法人、非法人之團體之代
    表人或管理人為送達者，應向其機關所在地、事務所或營業
    所行之。但必要時亦得於會晤之處所或其住居所行之；於應
    送達處所不獲會晤應受送達人時，得將文書付與有辨別事理
    能力之同居人、受僱人或應送達處所之接收郵件人員。前項
    規定於前項人員與應受送達人在該行政程序上利害關係相反
    者，不適用之。應受送達人或其同居人、受僱人、接收郵件
    人員無正當理由拒絕收領文書時，得將文書留置於應送達處
    所，以為送達；送達，不能依前2 條規定為之者，得將文書
    寄存送達地之地方自治或警察機關，並作送達通知書兩份，
    一份黏貼於應受送達人住居所、事務所、營業所或其就業處
    所門首，另一份交由鄰居轉交或置於該送達處所信箱或其他
    適當位置，以為送達。前項情形，由郵政機關為送達者，得
    將文書寄存於送達地之郵政機關。寄存機關自收受寄存文書
    之日起，應保存3 個月。此於違反道路交通管理事件統一裁
    罰基準及處理細則第5 條、行政程序法第72條第2 項、第73
    條、第74條分別規定甚明。再按民事訴訟文書之寄存送達，
    依民事訴訟法第138 條第2 項規定，自寄存之日起，經10日
    發生效力，此因應受送達人未必能即時領取訴訟文書而知悉
    其內容，故特設此規定以保障其權益。行政程序法雖未如前
    述民事訴訟法增設第138 條第2 項規定，但基於保障應受送
    達人權益之同一理由，解釋上應認為有上開規定之類推適用
    （臺灣高等法院95年度交抗字第751 號裁定意旨參照）。
六、承上，本件舉發違規通知單經舉發單位送交郵務機關向車籍
    地址「臺北市○○市○○路8 號6 樓」為送達，但以查無此
    人為由遭退件後，再經舉發機關按異議人之設籍地址「臺北
    市信義區○○○路○段391 巷20弄36號」送達，因未獲會晤
    本人亦無受領文書之同居人、受僱人或應送處所之接收郵件
    人員，遂於98年2 月4 日將郵件寄存於「臺北六張犁郵局」
    為送達，並作送達通知書二份，一份黏貼於應受送達人門首
    ，另一份置於該受送達處所信箱或適當位置以為送達，從而
    自寄存送達之翌日起經10日即98年2 月14日即生合法送達效
    力之事實，業有異議人之個人基本資料查詢結果、遷徙紀錄
    資料查詢結果、舉發機關98年5 月26日北市停管字第098333
    97600 號函所檢送之舉發通知單送達證書2 紙附卷可參。至
    異議人雖辯稱其並未居住於戶籍地址云云，惟異議人於當時
    之設址地確為址「臺北市信義區○○○路○段391 巷20弄36
    號」乙節，除有前揭個人基本資料查詢結果可佐外，另參其
    聲請異議狀內亦記載此址為其之住所，可認其確有將此處做
    為其住所之意思無誤，又果異議人實際居住地址若與戶籍地
    址或車籍地址不同，其本應向交通監理機關辦理車籍資料（
    車籍地址）之更正，否則原舉發機關顯無從知悉應受送達人
    實際居所為何，然其未為，要屬異議人之過失所致，自不能
    以上情為由主張送達不合法。
七、惟再觀以本件舉發違規通知單記載異議人應到案日期係「98
    年2 月11日前」，而該舉發違規通知單卻於98年2 月14日始
    生合法寄存送達效力，復查無其他證據足證異議人於本件應
    到案期限前，已合法收悉該舉發違規通知單，自難期異議人
    有遵期到案之可能，以致其喪失於收受該通知單後15日內自
    動依最低額繳納罰鍰之權益。又依違反道路交通管理事件統
    一裁罰基準及處理細則第2 條第2 項之違反道路交通管理事
    件統一裁罰基準表，及同細則第41條之規定可知，違反道路
    交通管理事件之裁罰基準，係以當事人接到舉發違規通知書
    後，有無逾越到案日期繳納罰款及到案與否，為設定裁決罰
    鍰數額及駕駛執照吊扣期間之準據之一，故行為人有無於到
    案日期前繳交罰鍰或到案與否，對於行為人究應處以法定最
    低額或較高額罰鍰，實具有決定性。然本件異議人因未能於
    應到案日前收受本件舉發違規通知單，而喪失就該本件違規
    事項自行到案納最低罰之期限利益，原處分機關復未查明上
    揭送達程序之疏失，即以異議人未遵期到案為由，處以最高
    額之罰鍰，自有未洽，且此送達程序之瑕疵自不能歸責於異
    議人。又因異議人收受上揭舉發通知單時，已逾應到案期限
    ，無從起算其實際繳納裁罰或到案聽候裁決之經過日數，自
    應按期限內繳納或到案聽後裁決之標準予以裁罰。
八、綜上所述，異議人合法收受系爭舉發違規通知單時，因已喪
    失其自行到案納最低罰之期限利益，惟原處分機關未究明本
    件送達程序之疏失，即以異議人未遵期到案為由，處以最高
    額之罰鍰，自有未洽。是本件異議人之前揭異議理由，固無
    理由，惟原處分既有如上之疏失，為此爰依道路交通管理處
    罰條例第56條第1 項第4 款及違反道路交通管理事件統一裁
    罰基準表規定，按期限內繳納或到案聽後裁決之標準，改裁
    罰異議人如主文第二項所示，以資適法。
據上論斷，應依道路交通案件處理辦法第20條前段，裁定如主文
。
中    華    民    國    98    年    11    月    30    日
                  交通法庭  法  官  邱景芬
以上正本證明與原本無異
如不服本裁定應於送達後5日內向本院提出抗告狀
                            書記官  周百川
中    華    民    國    98    年    12    月    4     日


司法院資訊處製作；財團法人民間司法改革基金會備份。
